【裁判字號】    94,上易,1393
【裁判日期】    950223
【裁判案由】    妨害名譽
【裁判全文】
臺灣高等法院臺中分院刑事判決        94年度上易字第1393號
上  訴  人
即  被  告  甲○○
輔  佐  人  丙○○
上列上訴人因妨害名譽案件，不服臺灣臺中地方法院94年度易字
第848號中華民國94年9月6日第一審判決（起訴案號：臺灣臺中
地方法院檢察署93年度偵續字第324號），提起上訴，本院判決
如下：
    主    文
上訴駁回。
甲○○緩刑貳年。
    事    實
一、甲○○原居住在臺中縣豐原市○○里○○路南坑巷十九之四
    十六號，與住在同巷十九之三十一號之丁○○、及住在同巷
    十九之十九號之乙○○，同為「元鼎山莊社區」之住戶，惟
    雙方長年相處不睦。甲○○曾於民國（下同）九十二年四月
    間，分別向監察院、內政部警政署提出檢舉，指丁○○之夫
    張簡志華在臺中縣警察局東勢分局擔任刑警，竟將警用機車
    做為私人交通工具，嗣經臺中縣警察局指派督察員林文福調
    查後，以九十二年五月二十七日中縣警督字第0920009103號
    函（下稱臺中縣警察局函文）回覆甲○○，內容略以：「經
    查本局東勢分局三組小隊長張簡志華所保管之警用機車YGB
    ─766號，未有效使用，經查屬實，違反警用車輛使用規定
    ，本局業酌情議處在案」。甲○○收受臺中縣警察局函文後
    ，認為處置不公，於九十二年五月二十七日至九十二年六月
    八日間之某日，在不詳地點，製作如附表所示之信函一紙（
    下稱誹謗信），內容暗指張簡志華公器私用，有如狗、豬，
    而住在該社區即台中縣豐原市○○路南坑巷十九之十九號之
    乙○○為開設應召站之妓女，並將臺中縣警察局函文正本之
    受文者欄位予以遮掩後影印，隨即意圖散布於眾，將誹謗信
    、影印後之臺中縣警察局函文一併寄發予元鼎山莊社區其他
    住戶己○○、黃俊仁、劉木火、黃劉粉、陳心惠等人，以文
    字散布，指摘足以毀損張簡志華、乙○○名譽之事。之後，
    元鼎山莊社區住戶己○○於九十二年六月間接獲前述信件，
    將之丟棄於管理室，輾轉為張簡志華之配偶丁○○知悉。
二、案經張簡志華之配偶丁○○獨立告訴及乙○○訴由臺中縣警
    察局豐原分局報請台灣台中地方法院檢察署檢察官偵查起訴
    。
    理    由
一、按犯罪之被害人得為告訴，被害人之法定代理人或配偶得獨
    立告訴，為刑事訴訟法第二百三十二條、第二百三十三條第
    一項所明定。又告訴乃論之罪，其告訴應自得為告訴之人知
    悉犯人之時起，於六個月內為之，同法第二百三十七條第一
    項亦定有明文。本件告訴人丁○○為被害人張簡志華之配偶
    ，告訴人乙○○為被害人，依首開規定，自得分別為獨立告
    訴及告訴。查告訴人丁○○、乙○○均係於九十二年九月二
    日對被告提出本件告訴，有卷附臺中縣警察局豐原分局翁子
    派出所警詢筆錄可稽 (見偵查卷甲卷第十二頁、十三頁)，
    其二人指訴被告妨害張簡志華及乙○○名譽之行為時間係在
    九十二年五月二十七日至同年六月八日間之某日，其告訴自
    上開告訴人知悉本件妨害名譽之事實起，尚未逾六個月，依
    前開說明，其告訴自屬合法。被告辯稱：告訴人丁○○非本
    件妨害名譽之被害人，不得提起告訴，且其與乙○○之告訴
    期間均已逾期等語，尚屬誤解。另被告指稱：告訴人乙○○
    就本案曾於本院九十二年度上易字第一八八三號提出告訴，
    然查本院前開案件僅就被告對丁○○為公然侮辱部分審理，
    就本案事實並未為實體上認定，且本案事實與前開確定判決
    事實復無實質上或裁判上一罪關係，有本院前開判決影本附
    卷可佐 (見偵查卷乙卷第五十九頁至第六十九頁)，亦不生
    為前案確定判決效力所及問題，先予敘明。
二、按被告以外之人於偵查中向檢察官所為之陳述，除顯有不可
    信之情況者外，得為證據，刑事訴訟法第一百五十九條之一
    第二項定有明文。查本件證人己○○、林文福、張簡志華、
    林其順、劉木火、黃劉粉、陳心惠於偵查中向檢察官所為之
    證述，均經具結，且審酌其等證述時之外部情況，尚無顯不
    可信之情形，自得為證據，合先說明。
三、訊據上訴人即被告 (下稱被告)甲○○坦承其於九十二年四
    月間曾經檢舉告訴人丁○○之夫張簡志華公器私用一事，並
    於其後收受前開台中縣警察局之函文等情，惟始終否認有以
    附表所示之文字散布於眾之犯行，辯稱：其並無散布附表所
    示之文件，應係告訴人自導自演，意圖陷害於其云云。經查
    ：
（一）上開事實，業據告訴人丁○○、乙○○指訴綦詳，核與證
      人林文福、張簡志華於偵查中結證情節相符，另經上開社
      區住戶即證人己○○於偵查、原審及本院審理中；上開社
      區之警衛即證人林其順於偵查中及原審法院審理中；上開
      社區住戶即證人劉木火、黃劉粉、陳心惠於偵查中及上開
      社區住戶即證人黃俊仁於原審法院審理時結證情節相符，
      並有上開寄給證人己○○之信件原本（含誹謗信、信封、
      臺中縣警察局函文）一份，及監察院九十三年七月九日
      （九三）院台業貳字第0930705485號函檢附之臺中縣警察
      局函文（見偵查卷乙卷第一百零七頁）、臺中縣警察局九
      十三年五月十三日中縣警督字第0930008252號函檢附之調
      查文件四十八頁（見偵查卷乙頁第一一六至一七二頁）附
      卷可憑，堪信屬實。
（二）被告雖以：前開台中縣警察局函文並非只有其一人執有，
      告訴人丁○○之夫張簡志華服務於台中縣警察局東勢分局
      亦可能取得前開函文，其於收受前開函文後，已將公函撕
      毀，且證人己○○於警訊中陳稱：上開誹謗信中除了台中
      縣警察局函文外，另有台灣台中地方法院檢察署九十二年
      度偵字第二六六六號聲請簡易判決處刑書，而由處刑書上
      之台灣台中地方法院檢察署關防位置可知該文書為告訴人
      丁○○、乙○○所持有，足見誹謗信係由告訴人丁○○、
      乙○○自行寄發等詞置辯。但查證人己○○所收受之信函
      內僅有誹謗信、臺中縣警察局函文，不包括台灣台中地方
      法院檢察署九十二年度偵字第二六六六號聲請簡易判決處
      刑書，業據證人己○○於偵查中結證稱：其不記得有無收
      到台灣台中地方法院檢察署九十二年度偵字第二六六六號
      聲請簡易判決處刑書，當初警員提示資料（包括誹謗信、
      臺中縣警察局函文、台灣台中地方法院檢察署九十二年度
      偵字第二六六六號聲請簡易判決處刑書）給他看，問其是
      否收到這些文件，其隨口回答有收到等語（見偵查卷甲卷
      二十八頁及乙卷第五十三頁之訊問筆錄）；於原審法院審
      理時結證稱：「信的內容我不是很注意，罵妓女一些不堪
      入目的話，我記的有二張」、「當時（指在翁子派出所作
      筆錄時）很晚去派出所作筆錄，那幾封信不是我拿去翁子
      派出所，因為警員提示相關資料好幾張給我看，被警員誤
      導，才說當時的文件好像有看到台中地院（按為台中地方
      法院檢察署之誤）簡易判決處刑書」等詞明確；並於本院
      審理時為相同之證述 (見本院九十四年十二月二十二日審
      判筆錄)，核與告訴人丁○○於偵查中指訴其有提供上開
      簡易判決處刑書給警方供參考等語相合。而本案承辦員警
      即證人戊○○於九十四年度偵字第四六三五號乙案偵查及
      本院審理中均結證稱：當初丁○○、乙○○持誹謗信、臺
      中縣警察局函文、信封、本署九十二年度偵字第二六六六
      號聲請簡易判決處刑書至派出所報案，他影印起來當附件
      ，己○○到派出所時則未提出任何證據等語 (見偵查卷乙
      卷第三十五頁、本院九十四年十二月二十二日審判筆錄)
      ，參以上開社區之警衛即證人林其順結證稱：「證人己○○看了之後就把它丟在垃圾桶，後來丁○○回來拿信，在
      垃圾桶有發現該封丟在垃圾桶的信，她就把它撿走」等情
      ，亦與證人己○○所述上情相符。況上開聲請簡易判決處
      刑書之內容係記載被告自九十一年四月十六日至九十二年
      二月二十三日止，連續對告訴人公然侮辱之犯罪事實，核
      與誹謗信內容完全無關，衡情亦不可能附於上開誹謗信函
      之後，自不得以上開己○○警詢筆錄後附之台灣台中地方
      法院檢察署簡易判決處刑書為告訴人丁○○提出，即認定
      本案係告訴人丁○○自導自演。再觀諸附表所示誹謗信記
      載內容，對於張簡志華及告訴人乙○○均非名譽之事，且
      提及上開檢舉公器私用情事及影射攸關告訴人乙○○私德
      之情事，衡諸常情，告訴人不可能自行製作揭露並散布於
      同社區之住戶己○○、劉木火、黃劉粉、陳心惠、黃俊仁
      等人，使同社區住戶廣為周知。
（三）上開臺中縣警察局函文係在回覆被告甲○○有關檢舉案之
      查處情形，負責調查本件檢舉案件之督察員林文福當時為
      二線二星警員，張簡志華係一線四星警員，且林文福與張
      簡志華並無特殊交情，張簡志華亦未詢問有關案件調查之
      進度，業據上開檢舉案件之承辦督察員即證人林文福於偵
      查中結證明確 (見偵查卷丙卷第二十四頁)，核與證人張
      簡志華於偵查中結證情節相符 (見同上偵卷第二十五頁)
      ，證人張簡志華既為臺中縣警察局東勢分局之偵查員，應
      無從得知臺中縣警察局何時發函及該函文內容為何。況督
      察員林文福為該檢舉案件之調查者，基於職務倫理及職掌
      分際，對於民眾檢舉案件應善盡保護檢舉人身分乙節自應
      知悉甚詳，衡情當不可能提供該函文給張簡志華。
（四）被告於九十二年四月間檢舉告訴人丁○○之夫張簡志華公
      器私用，台中縣警察局於九十二年五月二十七日以中縣警
      督字第０九二０００九一０三號函寄發予被告甲○○、丙○○、監察院監察業務處、內政部警政署、台中縣警察局
      督察室、東勢駐區林督察員，有上開台中縣警察局函文一
      紙附卷可憑，並據被告自承在卷，而前開誹謗信係於九十
      二年六月八日以平信寄出，有信封一紙扣案可稽，且依附
      表所示之內容，該寄出信函之人顯然知悉「元鼎山莊社區
      」住戶之地址及各戶之位置，且被告與告訴人丁○○、乙○○素有怨隙，亦據被告自承在卷，核與告訴人丁○○、
      乙○○指訴情節相合，並有上開簡易判決處刑書一紙附卷
      可憑，以前開信函寄出之時間與台中縣警察局上開公函製
      發之時間相距僅十餘日，參酌前開誹謗信之內容提及上開
      檢舉案之內容及告訴人與社區住戶互動情形，再參以被告
      於偵訊時，對於檢察官訊問「有無帶台中縣警察局函覆給
      你的公文原本？」，先是答：「沒有，我不知道有無收過
      台中縣警察局函覆給我有關張簡志華警用機車公器私用的
      調查公文，我要回去找」云云（見偵查卷甲卷第一百四十
      五頁），繼稱：「沒有，已經遺失了，我到處都找不到，
      我認為那個不重要，已經被我撕掉了」云云（見偵查卷甲
      卷第一百九十四頁），其對於上開受送達公文之下落顯然
      有意迴避，且卷存誹謗信後附之台中縣警察局函文之受文
      者欄內關於「甲○○、丙○○君（住本縣豐原市○○路南
      坑巷十九之四十六號」等字之記載，係遭塗去後方寄出，
      有上開公文原文及己○○警訊筆錄後附之該公文各一件附
      卷可憑，顯係有心人士刻意遮掩。至被告雖提出臺灣血液
      基金會書函影本，證明其經常捐血助人，熱心公益，然此
      亦不足以反推被告未為本件犯行，殊不足採為有利被告之
      事證。
（五）綜上所述，足認被告係於收受前開公函後，心生不滿而製
      作上開誹謗信函寄發予同社區之住戶，堪以認定。又本案
      事證已臻明確，被告聲請對證人己○○測謊、比對鑑定卷
      附誹謗信之指紋及DNA、調閱郵局郵寄信件之錄影帶及勘
      驗比對告訴人與被告歷次手書之陳情書、陳述狀等書狀之
      書寫方式及用詞習慣，並調閱本院九十四年十二月二十二
      日監視器證明張簡志華、丁○○、戊○○與己○○開庭後
      高興交談狀似熱絡，顯見被告係遭誣陷等項。惟查 (1)測
      謊鑑定，乃由測謊員對受測者提問與待證事實相關之問題
      ，藉由科學儀器 (測謊機)紀錄受測者對各個質問所產生
      細微之生理變化，加以分析解讀，測謊檢查之受測者可能
      因人格特性或對於測謊質問之問題無法真正了解，致出現
      不應有之情緒波動反應，非屬必然有利於正確事實認定之
      鑑定；(2)本件接觸卷附信函者眾多，且社區其他收受誹
      謗信函之人，均無人可再提供信函供作本案調查；而 (3)
      本件誹謗信係以平信寄出，有卷附信封可悉，寄件者可自
      一般郵筒投遞，無庸親赴郵局辦理手續，復無從知悉寄件
      者係於何處投遞信件，且 (4)有心製作誹謗信函之人，為
      隱匿犯行，所提書狀應會規避平日用字譴詞之書寫習慣，
      (5)又張簡志華、丁○○與證人己○○為同社區住戶，證
      人戊○○與張簡志華同在警界服務，彼等因認識而相互交
      談，核與常情尚無悖離之處，且證人己○○、戊○○到庭
      為證，均經具結程序以擔保證詞之憑信性，茍無明確事證
      足證其故為虛偽證詞，殊難僅憑其二人與張簡志華、丁○○相互交談之舉止，遽認渠等必有互為串飾誣陷被告之情
      事，因認被告前開調查證據之聲請，尚無必要。另被告於
      原審固曾聲請傳喚證人葉明洲、賴清華、陳心惠、劉木火
      、黃劉粉，其中陳心惠、劉木火、黃劉粉業於偵查中結證
      明確，證人葉明洲、賴清華經傳喚雖未到庭，然本件事證
      既明，證人葉明洲復以書狀述明並未經常住居「元鼎山莊
      社區」，對本案始末不知情，亦無再予傳喚必要，併此敘
      明。
四、核被告所為，係犯刑法第三百十條第二項以文字散布之加重
    誹謗罪，被告以一散布行為指摘足以毀損張簡志華、乙○○
    名譽之事，為一行為觸犯數罪名之想像競合犯，從一重論以
    一加重誹謗罪。原審依刑法第三百十條第二項、第五十五條
    、第四十一條第一項前段，罰金罰鍰提高標準條例第一條前
    段、第二條規定，並審酌被告前曾與告訴人涉有糾紛，且未
    能與社區住戶和睦相處而衍生本次犯行，所誹謗之內容涉及
    二人之名譽，並以文字指摘，散布於眾，犯後未能坦承，態
    度不佳等一切情狀，量處拘役五十日，如易科罰金以三百元
    折算一日，經核尚無違誤，被告上訴意旨執持前詞否認犯行
    ，為無理由，應予駁回。又查被告未曾受有期徒刑以上刑之
    宣告，有臺灣高等法院被告前案紀錄表及前案案件異動查證
    作業在卷可憑，本件係因鄰里相處不睦所衍生之糾葛，被告
    經此偵審程序及刑之宣告，當足策其警省惕勵，應無再犯之
    虞，本院認其所受刑之宣告以暫不執行為適當，爰併為緩刑
    二年之宣告。
五、據上論斷，應依刑事訴訟法第三百六十八條，刑法第七十四
    條第一款，判決如主文。
本案經檢察官劉翼謀到庭執行職務。
中      華      民      國    95    年   2   月   23  日
                刑事第十一庭  審判長法  官  黃  梅  月
                                    法  官  林  欽  章
                                    法  官  林  宜  民
上列正本證明與原本無異。
不得上訴。
                                    書記官  茆  亞  民
中    華    民    國    95    年    2     月    24    日
附錄論罪科刑法條
刑法第310條
(誹謗罪)
意圖散布於眾，而指摘或傳述足以毀損他人名譽之事者，為誹謗
罪，處一年以下有期徒刑、拘役或五百元以下罰金。
散布文字、圖畫犯前項之罪者，處二年以下有期徒刑、拘役或一
千元以下罰金。
附表：甲○○所製作之函文內容：
┌────────────────────────────┐
│ 就是有這種警界的敗類，知法犯法，像這種敗類存在警界真   │
│ 是警界的悲哀，也浪費各位納稅人的錢，各位納稅人所繳的   │
│ 錢，竟然是拿來養這種敗類，真浪費，還不如拿來買飼料餵   │
│ 各位家中的看門狗，比較實在，看門狗在各位回家的時候還   │
│ 會搖尾巴「汪、汪」叫，但這個敗類連狗都不如，不僅如監   │
│ 察院、警政署、台中縣警察局所調查有「公器私用」之不恥   │
│ 行為外，還會威脅善良、無辜的人替他作事，如不從便撿舉   │
│ 其家之違建，然後再嫁禍給其仇家或擅用職權抄其事業「六   │
│ 合彩」。不知其真面目者，總是被其如警犬般忠實之外表所   │
│ 欺騙，其實它不是警犬，而是陰險、狡詐的杜賓狗，不過以   │
│ 身材來看，又不像狗，倒像「豬」。唉! 就是有這種人，明   │
│ 明就撿舉人家違建，還假好心要幫人家申請建造，把別人都   │
│ 當白痴，善良、無辜的人只是在看你這隻豬在要什麼猴戲罷   │
│ 了。啊我可能錯了，作這件事可能是另外那兩隻母狗吧。其   │
│ 中一隻母狗不曉得是因為離婚，寂寞難耐而在發情，還是在   │
│ 當「雞」附註一  賺飼料錢。要不然怎麼每次都不同車型不   │
│ 同人呢？各位咱們元鼎山莊內有應召站哦、小心一不小心就   │
│ 被傳染愛滋哦。詳細內容請看附註二                       │
│ 附註一：香港人稱妓女為雞。                             │
│ 附註二：應召站地點：十八、十九中間十六後面、猜中了沒   │
│ ，就是十九號                                           │
│ 應召時間：以前是假日，現在可能缺飼料錢、平常晚上也接   │
│ 客。                                                   │
└────────────────────────────┘
                                                      Ｆ


司法院資訊處製作；財團法人民間司法改革基金會備份。
